【裁判字號】    95,上,111
【裁判日期】    951101
【裁判案由】    給付買賣價金
【裁判全文】
臺灣高等法院高雄分院民事判決           95年度上字第111號
上  訴  人  甲○○
訴訟代理人  王永春律師
複代理人    張永昌律師
被上訴人    乙○○
訴訟代理人  尤挹華律師
            郭正鵬律師
上列當事人間請求給付買賣價金事件，上訴人對於民國95年5 月
10日臺灣屏東地方法院94年度訴字第221 號第一審判決提起上訴
，本院於95年10月18日言詞辯論終結，判決如下：
    主  文
上訴駁回。
第二審訴訟費用由上訴人負擔。
    事實及理由
一、上訴人起訴主張：被上訴人於民國94年4 月間經由訴外人陳
    國雄擔任介紹人，向上訴人購買鰻苗17萬4730尾（下稱系爭
    鰻苗），每尾單價新台幣（下同）39.5元，總金額為690 萬
    1825元（系爭鰻苗買賣）。嗣因被上訴人辯稱系爭鰻苗並非
    兩造約定之日本苗種，致系爭鰻苗死亡9 萬500 尾（下稱系
    爭死亡鰻苗），故要求上訴人返還全部價金與被上訴人。上
    訴人為證明系爭鰻苗確係日本苗種，兩造乃於94年5 月6 日
    書立鰻苗買賣協議書（下稱系爭協議書）答應被上訴人將系
    爭鰻苗中尚存活之8 萬4230尾鰻苗（下稱系爭存活鰻苗）返
    還與上訴人。嗣系爭鰻苗經公正人士之檢驗，確係合於約定
    之日本苗種，是就系爭死亡鰻苗，即應由被上訴人負擔危險
    ，而系爭協議書又屬兩造解除系爭鰻苗買賣契約之合意，該
    死亡鰻苗既已滅失，致不能返還，被上訴人自應負回復原狀
    義務，而應返還其價額357 萬4750元及自起訴狀繕本送達翌
    日起至清償日止，按年息百分之五計算之利息，並為願供擔
    保，准為假執行宣告等語，原審駁回其訴及假執行之聲請，
    上訴人不服，提起上訴，聲明：（一）原判決廢棄。（二）
    上廢棄部分，被上訴人應給付上訴人357 萬4750元，及自起
    訴狀繕本送達翌日起至清償日止，按週年利率百分五計算之
    利息。（三）願供擔保，請准宣告假執行等語。
二、被上訴人則以：兩造並無系爭鰻苗買賣關係，其係向陳國雄
    購買系爭鰻苗，與上訴人無涉。又依系爭協議書所載，僅可
    認定為有「和解契約」之性質，並不能憑以證明兩造有買賣
    契約。再者，依系爭協議書約定，於上訴人退還系爭鰻苗全
    部價金690 萬1835元與被上訴人，被上訴人返還系爭存活鰻
    苗與上訴人之後，兩造間權利義務關係即已了結，不生回復
    原狀問題，上訴人竟反而要求被上訴人於經鑑定存活鰻苗為
    日本鰻苗時，應依約定對上訴人負損害賠償之責，有違誠信
    。又系爭協議書上所載見證人係由上訴人片面推舉，且鑑定
    鰻苗之過程亦無可資信服之檢驗報告，其鑑定結果自不足採
    信等語，資為抗辯。於本院答辯聲明：（一）上訴駁回。（
    二）如受不利判決，願供擔保，請准宣告免為假執行等語。
三、上訴人主張其於上開時地，經由陳國雄介紹，約定以總價金
    690 萬1825元出售系爭鰻苗與被上訴人，後因系爭鰻苗死亡
    9 萬500 尾，上訴人為證明系爭鰻苗確係日本苗種，兩造乃
    簽訂系爭協議書，由上訴人返還全部價金與被上訴人，被上
    訴人將系爭存活鰻苗8 萬4230尾鰻苗返還與上訴人，並已依
    約定於上訴人取回存活鰻苗35天內，經3 位公正人士見證，
    鑑定為「日本苗種」，則系爭死亡鰻苗自應由被上訴人負擔
    危險，從而被上訴人即應返還與上訴人系爭死亡鰻苗不能回
    復之價額357 萬4750元及遲延利息等情，雖據其提出系爭協
    議書、洪千宥彰化銀行新營分行活期儲蓄存款存摺（原卷5
    頁、52頁），及聲請訊問證人陳國雄、丙○○及蔡榮芳等為
    證。然為被上訴人以上開情詞抗辯。是本件爭點乃：（一）
    兩造是否為系爭鰻苗買賣當事人？（二）如經鑑定被上訴人
    所受領者為日本鰻苗，上訴人得否依民法第373 條、第259
    條第6 款規定，向被上訴人請求給付系爭死亡鰻苗不能返還
    之價額，金額若干？又本院認上訴人如不得依爭點（二）請
    求，則爭點（一）即無論述必要，故就爭點（二）先為判斷
    ，先此敘明。
四、如經鑑定被上訴人所受領者為日本鰻苗，上訴人得否依民法
    第373 條、第259 條第6 款規定，向被上訴人請求給付系爭
    死亡鰻苗不能返還之價額，金額若干？
    （一）按契約之合意解除與法定解除權之行使性質不同，效
          果亦異。前者契約行為，即以第二次契約解除第一次
          契約，其契約已全部或一部履行者，除有特別約定外
          ，並不當然適用民法第259 條關於回復原狀之規定。
          後者為單獨行為，其發生效力與否，端視有無法定解
          除原因之存在，既無待他方當事人之承諾，更不因他
          方當事人之不反對而成為合意解除，最高法院63年台
          上字第1989號著有判例可參。
    （二）查被上訴人固否認兩造曾簽訂系爭鰻魚買賣契約，然
          本院認兩造既就簽訂系爭協議書一節不爭，則不論兩
          造間有系爭買賣關係存在，仍應先確定系爭協議書之
          法律性質為何？經查，依系爭協議書所載「立協議書
          人買方：乙○○（以下簡稱甲方），賣方：甲○○（
          以下簡稱乙方）〈一〉、甲方向乙方承買鰻苗17萬
          4730尾，每尾39元5 角，總金額690 萬1835元，死亡
          9 萬500 尾，尚（誤載為倘）存8 萬4230尾。〈二〉
          、乙方歸還全部價款690 萬1835元，前付450 萬元，
          尾款240 萬1835元，甲方歸還鰻苗8 萬4230尾，乙方
          歸還尾款240 萬1835元正。〈三〉、存留8 萬4230尾
          乙方取回後，35天內由三位見證人，確定鰻苗是「日
          本苗種」，如果是「美洲苗種」、或「歐洲苗種」以
          及不可養殖鰻苗，乙方應負責17萬4730尾鰻苗之賠償
          事宜... 」，有兩造各自提出為證之系爭協議書在卷
          （原審卷5 頁、40頁，至被上訴人所提之協議書上左
          上方，並無見證人等附記，為上訴人不爭）可憑。雖
          雙方對買賣當事人及協議之實質內容生有爭議，然雙
          方係針對被上訴人受領之系爭鰻苗發生死亡情事，應
          如何善後及送請鑑定處理等達成協議則甚顯然，從而
          本於契約自由原則，兩造自均應受系爭協議書所載內
          容之拘束，是以即令依上訴人主張系爭鰻魚買賣關係
          存在於兩造之間，亦因嗣後簽訂系爭協議書，而應依
          系爭協議書之約定定雙方之權利義務關係。此由上訴
          人於原審即主張係依民法第373 條（實則該條非請求
          權基礎）、259 條第6 款回復原狀請求權請求，且針
          對原審法院闡明解除契約之根據時，明確表明係合意
          解除（原審卷147 頁，於原審併依買賣關係請求價金
          部分，業經撤回不再主張），益徵上訴人無論於事實
          或法律上主張（買賣關係業經撤回除外）均係本於合
          意解除而來，基此，本院認系爭協議書，屬合意解除
          契約，要可確信。
    （三）雖上訴人嗣於本院主張系爭協議書僅係為釐清死亡鰻
          苗責任歸屬等語，然此已與其於原審上開事實及法律
          上之主張有違。況其就原審判決其敗訴所提之上訴理
          由狀，雖以兩造既未就上訴人領回之存活鰻苗經鑑定
          為日本鰻苗時，被上訴人應如何賠償一節為協議，因
          認原審認定上訴人就該部分不得請求而為指摘，然其
          既仍一再於該上訴理由狀中主張系爭協議書之屬性，
          屬兩造合意解除系爭鰻苗買賣契約，並進而再次依上
          開法條請求回復原狀，有該95年6 月15日上訴理由狀
          在卷（11至21頁）可稽，尤見其於簽訂系爭協議書時
          ，主觀意思亦有解除原有買賣契約之合意，則無論從
          客觀事實或其主觀意思，均屬合意解除契約無疑。
    （四）次查，系爭協議書並無就上訴人領回系爭存活鰻苗，
          於經鑑定為日本鰻苗時，被上訴人應如何賠償為約定
          ，有系爭協議書可憑。核與證人許清泰於本院證稱：
          「（當時是否有提到死掉的鰻苗，檢驗出來如果是日
          本鰻苗，乙○○要賠償甲○○）沒有說到）」等語（
          本卷54頁）、丙○○證述：「（當時有無聽到他們說
          如果檢驗出來是日本鰻苗要如何辦理？）當時沒有，
          所以協議書也沒有寫」等語相符。參以兩造於協議時
          ，既知約定如鑑定結果非屬日本鰻苗時，上訴人應賠
          償被上訴人之損失，且載明於系爭協議書第3 條，及
          系爭協議書內容係由上訴人先跟證人蔡榮芳說，再由
          蔡榮芳寫成，亦經蔡榮芳於原審證述甚明（原審卷65
          頁），茍當時就鑑定結果屬日本鰻苗，被上訴人應賠
          償上訴人有所協議，則就攸觀上訴人數百萬元權益情
          事，衡之常情，豈有不要求記載於系爭協議書之理，
          反而僅記載其應賠償被上訴人之事項。再佐以系爭協
          議書係簽定於94年5 月6 日，上訴人卻早於同年月3
          日即透過陳國雄配偶許說鳳匯款返還450 萬元，有上
          訴人不爭之上訴人存摺附卷（原審卷39頁反面）及系
          爭協議書〈二〉載明前付450 萬等語可證。凡此，足
          認被上訴人抗辯兩造並未協議鑑定結果如屬日本鰻苗
          ，被上訴人應賠償上訴人損失云云，堪予信實。
    （五）至上訴人於95年6 月15日上訴理由狀，雖引誠信原則
          及禁止權利濫用而為主張，然其既仍不否認系爭鰻魚
          買賣契約業經解除，且合意解除契約本屬契約，其就
          自己得主張之權利不為主張，依契約自由原則，本為
          法之所許，要與誠信原則無違，尤與禁止權利濫用（
          上訴人自己放棄權利）無關，是此部分主張，亦難執
          為有利於上訴人之認定。
    （六）末按系爭協議既屬合意解除契約之性質，且合意解除
          與法定解除權性質不同，效果亦異，業如上述。參以
          原有契約即使存在，且已全部或一部履行者，除有特
          別約定外，並不當然適用民法第259 條關於回復原狀
          之規定之最高法院判例意旨，茍上訴人不能舉證兩造
          曾就此為約定，自不得據上開法條規定請求。茲被上
          訴人既未能證明兩造間曾協議，於鑑定被上訴人受領
          者為日本鰻苗時，系爭死亡鰻苗應由被上訴人賠償或
          負回復原狀義務，則上訴人執民法第373 條、第259
          條第6 款規定，請求被上訴人應給付系爭死亡鰻苗不
          能返還之價金及遲延利息，即非有據，不應准許。
五、綜上所述，本件上訴人主張系爭死亡鰻苗既經鑑定為日本鰻
    苗，應由被上訴人負擔危險，兩造又已協議解除原買賣契約
    ，且鰻苗已死亡不能返還，其自得依民法第373 條、第259
    條第6 款回復原狀請求權請求，為不可採。被上訴人抗辯稱
    兩造並無系爭鰻苗買賣關係，縱認縱有該關係，亦因已合意
    且解除原買賣關係，且未就此約定，其無庸回復原狀等語為
    可信。從而，上訴人執上開法律關係，請求被上訴人應給付
    上訴人357 萬4750元，及自起訴狀繕本送達翌日起至清償日
    止，按週年利率百分之五計算之利息，即不應准許，假執行
    之聲請，亦失所附麗，應併駁回。原審為上訴人敗訴之判決
    ，及駁回其假執行之聲請，並無不合。上訴意旨指摘原判決
    不當，求予廢棄改判，為無理由，應予駁回。
六、本件為判決基礎之事實已明，兩造其餘爭點（一）及其他攻
    擊、防禦方法，於訴訟結果不生影響，不逐一論述。
七、據上論結，本件上訴為無理由，依民事訴訟法第449 條第1
    項、第78條，判決如主文。
中    華    民    國    95    年    11    月    1     日
                            民事第五庭
                                審判長法官    蔡明宛
                                法      官    曾錦昌
                                法      官    黃國川
以上正本證明與原本無異。
如對本判決上訴，須於判決送達後20日內向本院提出上訴狀，其
未表明上訴理由者，應於上訴後20日內向本院提出上訴理由書（
均須按他造當事人之人數附繕本）。上訴時應提出委任律師或具
有律師資格之人之委任狀，並依附註條文規定辦理。
中    華    民    國    95    年    11    月    1     日
                                書  記  官    梁雅華
附註：民事訴訟法第466 條之1 ：
對於第二審判決上訴，上訴人應委任律師為訴訟代理人，但上訴
人或其法定代理人具有律師資格者，不在此限。
上訴人之配偶、三親等內之血親、二親等內之姻親，或上訴人為
法人、中央或地方機關時，其所屬專任人員具有律師資格並經法
院認適當者，亦得為第三審訴訟代理人。第1 項但書及第2 項情
形，應於提起上訴或委任時釋明之。


司法院資訊處製作；財團法人民間司法改革基金會備份。
